【裁判字號】    96,重上國,8
【裁判日期】    981110
【裁判案由】    國家賠償
【裁判全文】
臺灣高等法院民事判決                 96年度重上國字第8號
上  訴  人  丙○○
訴訟代理人  楊偉奇律師
被 上訴 人  台北市劍潭國民小學
法定代理人  丁○○
被 上 訴人  乙○○
上二人共同
訴訟代理人  陳垚祥律師
複 代 理人  李建賢律師
上列當事人間請求國家賠償事件，上訴人對於中華民國96年2 月
27日台灣台北地方法院95年度重國字第23號第一審判決提起上訴
，本院於98年10月27日言詞辯論終結，判決如下：
    主  文
上訴駁回。
第二審訴訟費用由上訴人負擔。
    事實及理由
甲、程序方面：
    按於第二審為訴之變更或追加，非經他造同意，不得為之。
    但擴張或減縮應受判決事項之聲明者，不在此限。民事訴訟
    法第446條、第255條第1項第3款定有明文。本件上訴人於原
    審依民法第184條第1項前段、第2項、第185條、第186條第1
    項、第191條第1項、第191條之3、第193條第1項及國家賠償
    法第2、3、4、5、6、7、9、14 條之規定，起訴請求被上訴
    人連帶給付上訴人新台幣（下同）10,050,000元及自92年10
    月25日起至清償日止，按年息5%計算之利息。嗣於本院二審
    程序，變更起訴聲明為：「(一)被上訴人劍潭國小應給付上訴
    人10,050,000元及自92年10月25日起至清償日止，按年息5%
    計算之利息。(二)被上訴人乙○○應給付上訴人10,050,000元
    及自92年10月25日起至清償日止，按年息5%計算之利息。(三)
    被上訴人劍潭國小或乙○○之任何一人為給付時，於給付範
    圍內，其他被上訴人即免除給付責任。」，核屬起訴聲明之
    減縮，依上開規定，應予准許。又上訴人提起本件上訴，對
    於被上訴人台北市劍潭國民小學（下稱劍潭國小）僅依國家
    賠償法第2條第2項、第3條第1項及民法第191條第1項之規定
    ，對於乙○○則依民法第184條第1項前段、 第2項之規定請
    求（見本院卷(二)頁161反面-162）， 是本院自應以此為訴訟
    標的法律關係之審理範圍，先予敘明。
乙、實體方面：
一、上訴人起訴主張：
  (一)上訴人原係被上訴人劍潭國民小學（下稱劍潭國小）之教
      師，因劍潭國小未在運動場之公共設施周遭、場內或其他
      明顯處，設置有關該設施使用須知及安全注意事項之標示
      或公告，亦無任何「嚴禁赤腳跑步」或「使用應著運動鞋
      」之注意標示，致使上訴人在不知該場地正確使用方式及
      採取必要安全注意之情況下，於民國92年10月25日劍潭國
      小所舉辦之運動會上，赤腳參加賽跑，由於無鞋墊之保護
      ，加上PU跑道和赤腳之足部磨擦力甚大，致使上訴人骨骼
      在關節和韌帶處劇烈撞擊，造成急性腰扭傷、左髖關節疼
      痛、左臀肌肌肉拉傷、急性下背部肌肉拉傷等傷害。而被
      上訴人乙○○為當時之劍潭國小校長，對所負責管領之校
      內運動場，怠於依規定明顯公告使用方式及安全注意事項
      ，致上訴人受傷，乃違反保護他人之法律，執行職務顯有
      過失。嗣上訴人持診斷證明書向被上訴人乙○○請求准予
      公傷假，乙○○卻拒絕核准，致上訴人不得已改請病假，
      其後遭劍潭國小之成績考核委員會於93年7 月14日以上訴
      人92學年度請病假時間超過28天，決議審核通過考列為公
      立學校教職員成績考核辦法第4條第1項第3款之乙等， 並
      影響上訴人93學年度之考評。
  (二)上訴人因被上訴人乙○○執行職務有過失，被上訴人劍潭
      國小對公共設施之維護管理有欠缺，致於運動會上跑步受
      傷，因此受有精神上損害新台幣（下同 ）480萬元及健康
      上傷害320萬元； 又上訴人因受傷不良於行因此每日均須
      付出相當時間做復健，致影響上訴人之行動自由而受有精
      神上損害100萬元； 另被上訴人乙○○未依規定核給上訴
      人公傷假，致影響上訴人之考績，使上訴人受有考績獎金
      損失25萬元、退休金及晉級敘薪之損失80萬元。是被上訴
      人劍潭國小應依國家賠償法第2條第2項、第3條第1項及民
      法第191條第1項之規定，被上訴人乙○○應依民法第184
      條第1項前段、第2項之規定，各對上訴人所受之上開損害
      10,050,000元負賠償責任，被上訴人間為不真正連帶之法
      律關係。
  （原審判決上訴人敗訴，上訴人提起上訴。）
    並於本院聲明：
    (一)原判決關於駁回上訴人後開第(二)(三)(四)項部分之訴，及該部
      分假執行之聲請暨訴訟費用之裁判均廢棄。
    (二)被上訴人劍潭國小應給付上訴人10,050,000元及自92年10
      月25日起至清償日止，按年息5%計算之利息。
    (三)被上訴人乙○○應給付上訴人10,050,000元及自92年10月
      25日起至清償日止，按年息5%計算之利息。
    (四)被上訴人劍潭國小或乙○○之任何一人為給付時，於給付
      範圍內，其他被上訴人即免除給付責任。
    (五)願供擔保，請准宣告假執行。
二、被上訴人則抗辯如下：
（一）本件損害賠償請求權已罹於時效而消滅：
      上訴人係於92年11月13日檢附5 紙診斷證明書，並認其傷
      害係因參加92年10月25日運動會參與跑步活動所致，請求
      將92年10月31日等五天病假改為公傷假，為被上訴人所拒
      ，其結果必然影響上訴人之後成績考核，上訴人斯時已明
      知而應循求行政救濟，然上訴人卻自92年12月22日起連續
      請病假至93年7 月13日，直至95年間始請求國家賠償，顯
      逾國家賠償法第8條所規定之2年時效期間。
（二）被上訴人對於劍潭國小運動場跑道之公共設施維護、管理
      並無欠缺，且上訴人之傷害與赤腳跑步無相當之因果關係
      ：
  １、被上訴人劍潭國小PU跑道之設置及管理，皆有按教育部頒
      定之各級學校體育實施辦法第18條第1項、加強校園運動
      安全注意要點第3點、及國立高級中等下學校運動設施開
      放及管理辦法第5條等規定，以標示牌公告「PU跑道使用
      維護場地開放須知」。又因赤腳跑步易遭致受傷，為一般
      國民所具常識，況在PU跑道上赤腳跑步，不必然會產生受
      傷之結果，故管理單位實無從防範，更無注意之義務。
  ２、上訴人參加大隊接力時赤腳跑步係其自行決定，並非被上
      訴人劍潭國小強制要求，而上訴人係成年人並為合格之專
      業教師，且擔任健體課之教學活動，就赤腳跑步是否適當
      應自行衡酌身體狀況及運動環境後，為合理之判斷及決定
      ，若因此而受傷，亦應自行衡量對其自己之行為負責，上
      訴人身體所受損害，顯非因公共設施設置或維護管理之瑕
      疵所致，與國家賠償法第5條第1項之要件不符。
  ３、上訴人所提出之診斷證明書，其治療期間係自92年9 月20
      日至92年11月12日，橫跨上訴人舉辦運動會之92年10月25
      日，且上訴人係於事隔二日後方至仁方診所看診，而未有
      於運動會當天就診之紀錄，況上訴人於參加運動會後並曾
      參加被上訴人劍潭國小於92年10月27日所舉辦之員工自強
      活動，當時上訴人並曾高唱卡拉OK，手舞足蹈，而無任何
      異狀；況未穿運動鞋跑步，常見於膝關節及其以下身體結
      構部位之運動傷害，而上訴人經診斷出之傷病，系因其腰
      椎退化性關節炎所致，與赤腳跑步所致運動傷害並無相當
      因果關係存在。
（三）被上訴人乙○○執行職務並無過失：
  １、被上訴人乙○○雖於92年擔任劍潭國小校長，然PU跑道係
      其到職前之87年間設置，況學校係採分層負責，PU跑道之
      管理係屬訓導處體育組之職掌，故其執行職務並無過失，
      自不負損害賠償責任。
  ２、被上訴人乙○○已非被上訴人劍潭國小校長，亦非國家賠
      償法上之賠償義務機關，上訴人自不得向被上訴人乙○○
      請求國家賠償。
（四）被上訴人並無故意或過失不法侵害上訴人權利：
  １、被上訴人乙○○係依台北市政府92年3月18日府人三字第
      09208840600號函援引銓敘部88年8月18日88台法二字第
      1796179號函，及台北市政府教育局94年2月21日北市教人
      字第09430981300號函、銓敘部85年7月12日85台中法二字
      第1333732號函之意旨及上訴人所提出之診斷證明， 綜合
      判斷後認為上訴人上揭傷害與其參加運動會並無因果關係
      存在，不符合公傷假之規定，而依法辦理，並無故意或過
      失之不法行為。況上訴人依已教師法第29條之規定提出申
      訴，遭教育部中央教師申訴評議委員會認定被上訴人劍潭
      國小再申訴有理由，而維持上訴人92學年度之成績考核並
      確定在案，上訴人自無再提起民事上國家賠償訴訟之理。
  ２、上訴人於93年8月1日調至東門國小，已非被上訴人劍潭國
      小之教師，故上訴人93學年度成績考核係東門國小成績委
      員會所為，自與被上訴人劍潭國小無涉。又上訴人須至屆
      滿退休年齡始得申請退休，並領取一次退休金或月退休金
      ，而上訴人尚未退休，並無受有退休金之實際損害。
    並於本院聲明：上訴駁回。
三、兩造不爭執之事實：
（一）上訴人於92年10月25日任職於被上訴人劍潭國小擔任公立
      學校教師，而為公務員，其於該日參加被上訴人劍潭國小
      所舉辦運動會之大隊接力項目，並自行決定脫鞋以赤腳參
      加賽跑。
（二）上訴人於92年10月27日參加劍潭國小之員工自強活動。
（三）上訴人於92年10月29日及92年11月12日分別經馬偕紀念醫
      院出具乙種診斷證明書記載「急性腰扭傷，疑左髖關節炎
      」；於92年11月3日經台大醫院出具診斷證明書記載「 左
      肩上棘肌肌腱炎及左髖關節疼痛」； 於92年11月8日經中
      央健保局台北聯合門診中心出具診斷證明書記載「左臀肌
      肌肉拉傷」；92年10月27日及92年11月10日經仁方診所出
      具診斷證明書記載「急性下背部肌肉拉傷」。
（四）上訴人於92學年度曾於92年10月31日、92年11月3 日至92
      年11月5日、92年12月22日至93年7月13日向被上訴人劍潭
      國小請假，當學年度合計請假天數為142天。
（五）上訴人於92年學度因請假時間超過28天，經被上訴人劍潭
      國小92學年度成績考核委員會於93年7 月14日決議依考核
      辦法考列第4條第1項第3款之乙等， 並函請台北市教育局
      核定在案，嗣經上訴人申訴後，仍經教育部中央教師申訴
      評議委員會決定維持劍潭國小所為之成績考核，嗣經訴願
      、再訴願後，業經台北高等行政法院駁回其訴。
（六）上訴人曾於94年10月15日以永和郵局第1212號存證信函向
      被上訴人劍潭國小及台北市政府請求國家賠償之協議。
四、兩造之爭點及論斷：
    上訴人主張因被上訴人未於92年10月25日被上訴人劍潭國小
    所舉辦之運動會上提醒上訴人「嚴禁赤腳跑步」，對運動場
    跑道之管理有欠缺，致其受有身體上之損害，被上訴人乙○
    ○復未依規定核給上訴人公傷假，致影響上訴人之考績，使
    上訴人於92年及93年受有未晉級敘薪及考績獎金之差額損害
    ，而請求被上訴人國家賠償等語。為被上訴人所否認，並以
    前揭情詞置辯。是本件兩造爭點為：(一)上訴人本件損害賠
    償請求權是否已罹於2 年之時效？(二)上訴人所受上開傷害
    是否為被上訴人劍潭國小對公共設施之維護、管理有欠缺所
    致？兩者間有無因果關係？(三)被上訴人乙○○是否執行劍
    潭國小校長之職務有過失或違反保護他人之法律，致侵害上
    訴人權利？茲分別論述如下：
  (一)關於上訴人本件損害賠償請求權是否罹於時效之爭點：
    １、按賠償請求權，自請求權人知有損害時起，因2年間不
        行使而消滅；自損害發生時起，逾5年者亦同，國家賠
        償法第8條定有明文。所稱知有損害，須知有損害事實
        及國家賠償責任之原因事實，國家賠償法施行細則第3
        條之1亦有明文。 而所謂知有國家賠償責任之原因事實
        ，指知悉所受損害，係由於公務員於執行職務行使公權
        力時，因故意或過失不法行為，或怠於執行職務，或由
        於公有公共設施因設置或管理有欠缺所致而言（最高法
        院94年台上字第1350號判決要旨參照）。次按，因侵權
        行為所生之損害賠償請求權，自請求權人知有損害及賠
        償義務人時起，2年間不行使而消滅。 自有侵權行為時
        起，逾10年者亦同，民法第197條第1項亦定有明文。而
        民法第197條第1項所謂請求權人「知有損害」，非僅指
        單純知有損害而言，其因而受損之他人行為為侵權行為
        ，亦須一併知之，若僅知受損害及行為人，而不知其行
        為為侵權行為，則無從本於侵權行為請求賠償，時效即
        不能開始進行（最高法院94年台上字第1258號判決要旨
        參照）。
    ２、本件上訴人主張因被上訴人劍潭國小對於運動場跑道之
        設置保管有欠缺，致其於運動會上赤腳跑步因而受傷，
        而被上訴人乙○○復未依規定核給公傷假，致影響上訴
        人之成績考核，據以請求被上訴人劍潭國小、乙○○賠
        償其所受損害等語。經查：
      (1)上訴人於92年10月29日及92年11月12日分別經馬偕紀念
        醫院出具乙種診斷證明書記載「急性腰扭傷，疑左髖關
        節炎」（見原審卷頁69、70）；於92年11月3 日經台大
        醫院出具診斷證明書記載上訴人主訴左肩及左髖關節疼
        痛，於92年9月20日至同年11月3日至該院門診，診斷病
        名為「左肩上棘肌肌腱炎及左髖關節疼痛」（見原審卷
        頁71）；於92年11月8 日經中央健保局台北聯合門診中
        心出具診斷證明書記載「左臀肌肌肉拉傷」（見原審卷
        頁72）；92年11月10日經仁方診所出具診斷證明書記載
        上訴人於92年10月27日及92年11月10日至該診所應診，
        病名為「急性下背部肌肉拉傷」（見原審卷頁68頁）等
        事實，為兩造所不爭執。又上訴人自承係於92年10月27
        日知悉受傷，因為當天看醫生，醫生問其有無作運動、
        撞倒或受到撞擊，其告知並未跌倒，但有參加運動會赤
        腳賽跑等語在卷（見原審卷頁289反面）， 嗣上訴人曾
        以參加運動會受傷為由，於92年10月30日持上開馬偕醫
        院之診斷證明書向被上訴人劍潭國小申請公傷假，惟未
        獲核准，亦有請假單附卷可參（見原審卷頁186）， 由
        此堪認，上訴人至遲於92年10月30日即已知悉其身體受
        有上開損害，並於主觀上認知係因參加上開運動會赤腳
        賽跑所致。惟上訴人曾於94年10月15日以永和郵局第
        1212號存證信函向被上訴人劍潭國小請求賠償之事實，
        為被上訴人所不爭執，並有上開存證信函一紙附卷可按
        （見原審卷頁142）。 則上訴人對被上訴人劍潭國小之
        損害賠償請求權時效即因上開請求而中斷，上訴人復已
        於請求後6個月內之95年4月12日向原法院提起本件民事
        訴訟，依國家賠償法第5條、民法第129條第1項第1款、
        第130條之規定， 上訴人對被上訴人劍潭國小之損害賠
        償請求權尚難認已罹於時效而消滅。
      (2)又教師對主管教育行政機關或學校有關其個人之措施，
        認為違法或不當，致損其權益者，得向各級教師申訴評
        議會提出申訴。申訴案件經評議確定者，主管教育行政
        機關應確實執行。教師法第29條第1 項、第32條前段分
        別定有明文。本件上訴人於92年11月13日以其因參加92
        年10月25日運動會參加跑步活動受傷為由，申請將92年
        10月31日等五天病假改為公傷假未據獲准，嗣上訴人於
        92年學度因請假時間超過28天，經劍潭國小92學年度成
        績考核委員會於93年7月14日決議依考核辦法考列第4條
        第1項第3款之乙等， 並經台北市政府教育局93年9月21
        日以北市教人字第09336553000號函核定在案， 上訴人
        乃向台北市教師申訴評議委員會提出申訴，經該會於94
        年2 月25日決定上訴人之申請有理由，劍潭國小應重新
        考核上訴人92學年度服務成績。惟劍潭國小不服上開評
        議決定而提出再申訴，經教育部中央教師申訴評議委員
        會於95年2 月13日決定維持劍潭國小就上訴人所為92學
        年度成績考核確定之事實，為兩造所不爭執，並有上訴
        人92年度成績考核通知書、台北市教師申訴評議委員會
        評議書、教育部中央教師申訴評議委員會再申訴評議書
        在卷可憑（見原審卷頁26-29、7-14、195-207）。準此
        以觀，應認上訴人所主張因其申請之公傷假為時任劍潭
        國小校長之被上訴人乙○○所拒致考績受影響之結果於
        95年2 月13日始確定發生。則被上訴人所辯上訴人於92
        年11月13日申請經拒絕變更為公傷假時，即已知悉其成
        績考核受影響云云，尚不足採。是上訴人於95年8 月11
        日追加乙○○為被告訴請賠償（見原審卷頁144）， 亦
        難認有罹於2年時效期間之情事。
  (二)關於被上訴人劍潭國小是否對於公共設施之維護、管理有
      欠缺致上訴人受傷之爭點：
    １、按公有公共設施因設置或管理有欠缺，致人民生命、身
        體或財產受損害者，國家應負損害賠償責任，國家賠償
        法第3條第1項定有明文。因此就公有公共設施之欠缺而
        受有損害之被害人，即應依國家賠償法所定之程式請求
        賠償，不得依民法第184條、第191條規定訴請該公共設
        施之設置或管理機關賠償。又依國家賠償法請求損害賠
        償，應先以書面向賠償義務機關請求之。賠償義務機關
        對於前項請求，應即與請求權人協議。賠償義務機關自
        請求權人提出請求之日起，逾三十日不開始協議，或自
        開始協議之日起六十日協議不成立時，請求權人得提起
        損害賠償之訴，此觀國家賠償法第10條、第11條第1 項
        之規定自明（最高法院95年台上字第1673號判決意旨參
        照）。本件上訴人主張因被上訴人劍潭國小所設置及管
        理之公有公共設施運動場之欠缺而受有損害，於94年10
        月13日以書面向被上訴人劍潭國小請求國家賠償，經台
        北市政府國家賠償事件委員會於95年5月8日決議由劍潭
        國小函復拒絕賠償，嗣劍潭國小即據此於95年5 月16日
        函復上訴人，此有上訴人94年10月13日請求權聲請書、
        台北市政府95年5月15日府賠一字第09579028200號函、
        劍潭國小95年5月16日北市劍潭人字第09530250400號函
        附卷可稽（見原審卷頁31、214-216）。 則劍潭國小自
        上訴人提出請求之日起30日未開始協議，上訴人於95年
        4 月12日提起本件訴訟請求劍潭國小賠償損害，其起訴
        之程式尚無不合。惟上訴人就主張因被上訴人劍潭國小
        所設置及管理之運動場之欠缺而受有損害乙節，另依民
        法第191條規定之訴請劍潭國小賠償， 依上開說明，即
        未有合，不應准許。
    ２、又國家賠償法第3條第1項所謂公共設施之設置有欠缺，
        係指公共設施建造之初，即存有瑕疵而言；管理有欠缺
        者，係指公共設施建造後未妥善保管，怠為修護致該物
        發生瑕疵而言（最高法院95年台上字第923 號判決意旨
        參照）。本件上訴人主張被上訴人劍潭國小未在運動場
        周遭、場內或其他明顯處，設置有關該設施使用須知及
        安全注意事項之標示或公告，亦無任何「嚴禁赤腳跑步
        」或「使用應著運動鞋」之注意標示，致使上訴人在不
        知該場地正確使用方式及採取必要安全注意之情況下，
        不慎遭受運動傷害等語（見本院卷(二)頁163反面-164）
        。惟查：
      (1)依教育部訂定之「國立高級中等以下學校運動設施開放
        及管理辦法」第4條第1項及第5條第4款規定：「學校運
        動設施在不影響教學及生活管理為原則下，應配合開放
        ，提供社區民眾體育活動使用，並予適當之輔導。」、
        「學校應訂定學校運動設施開放及管理規定，並於學校
        適當場所公告，其內容應包含下列事項：一開放範圍、
        二開放時間、三開放對象、四使用方式及內容、五申請
        程式及及借用期限、六收費標準及優待事項、七使用限
        制、八損害賠償、九設施使用契約書及平安保險事項、
        十安全及注意事項」。本件劍潭國小運動場之PU跑道（
        下稱系爭跑道），經被上訴人劍潭國小依上開規定開放
        提供社區民眾使用，為兩造所不爭執，自屬公有公共設
        施。而被上訴人劍潭國小於運動場跑道旁立有「PU人工
        跑道場地開放、使用維護須知」之公告（下稱系爭公告
        ），其上載明「1.禁止各型車輛、機車、腳踏車騎乘入
        內。2.禁止將汽油或各種溶劑滴灑於跑道上。3.禁止棒
        球、壘球、高爾夫球、槌球等入內使用。4.禁止高跟鞋
        及6mm 以上鞋釘入內使用。5.禁止擲煙蒂或燃放爆竹等
        行為。6.禁止唾吐、檳榔汁、口香糖。7.禁止蹓狗、破
        壞公物或從事違法活動。8.禁止夜晚後逗留於校園中。
        9.本校實施保全防護措施，請勿攀爬鐵門及圍牆進入校
        區，違者報警處理。10.開放時間：(一)上課時間：下午4:
        30~7:00(二)假日：上午8:00~下午5:00（含週六、週日、
        國定假日及寒暑假）」等語，為上訴人所不爭執（見本
        院(二)卷83反面），並有上開公告附卷可稽（見本院卷(一)
        頁85）。由此觀之，被上訴人劍潭國小所辯其已依上開
        教育部所頒規定訂定學校運動設施對外開放及管理規定
        並公告內容等語，尚非無據。
      (2)又上訴人係主張其為劍潭國小教師而於92年10月25日學
        校舉辦之運動會上赤腳參加賽跑時受傷，既非一般民眾
        在學校對外開放時間使用系爭跑道，自應適用教育部為
        督導各級學校體育教學及活動之實施，依國民體育法第
        6 條規定所訂定之「各級學校體育實施辦法」；及為加
        強校園運動安全及防止運動意外事件，所訂定之「加強
        校園運動安全注意要點」。而各級學校體育實施辦法第
        18條第1款及第2款規定：「各校應加強下列運動安全措
        施：一體育設備應標示明顯之安全注意事項或使用須知
        。二指定專人定期檢修體育設備；體育教師、教練及有
        關人員於授課前或活動前應檢視體育設備。」；加強校
        園運動安全注意要點第3點及第7點前段規定：「校園體
        育設備應標示明顯之安全注意事項或使用須知，遇有損
        壞應立即公告禁止使用及設置警告標誌，並儘速維修。
        」、「體育教師、教練及有關人員於授課前或活動前應
        檢視體育設備，解說正確使用方法，並隨時掌握學生動
        態，注意學生身心狀況。」。互核以觀，堪認學校應就
        體育設備標示安全注意事項或使用須知，且體育教師於
        授課或活動前應檢視體育設備並解說正確之使用方法。
        而本件上訴人於92學年第1學期擔任3年級班之級任老師
        並任課執教「健體」科目， 此有劍潭國小92學年第1學
        期功課表在卷可稽（見本院卷(一)頁74）。則上訴人既為
        任職劍潭國小授課之體育教師，依上開規定於劍潭國小
        運動會活動前並負有檢視競賽跑道設備及解說正確使用
        方法之義務，衡情應知正確使用系爭跑道之方式。是其
        以劍潭國小立於跑道旁之系爭公告並無任何「嚴禁赤腳
        跑步」或「使用應著運動鞋」之注意標示，致其不知系
        爭跑道之正確使用方式而赤腳參加賽跑，乃未盡設置管
        理之責云云，實難遽採。此外，上訴人復未主張系爭跑
        道建造之初存有何瑕疵或建造後有何怠於修護致發生瑕
        疵之情事。況被上訴人劍潭國小設置及管理之系爭跑道
        ，亦無不具備供跑步使用通常應有之狀態及功能，即難
        認該公有公共設施有何設置及管理之欠缺。
    ３、而人民依上開規定請求國家賠償時，須人民之生命、身
        體或財產所受之損害，與公有公共設施之設置或管理之
        欠缺，具有相當因果關係，始足當之（最高法院95年台
        上字第923號判決意旨參照）。經查：
      (1)證人即上訴人之配偶甲○○於本院固證稱：「（運動會
        當天上訴人返家之後，身體有無異狀？）上訴人說他的
        腰部會酸痛，不舒服，因為上訴人很少看醫生，我叫他
        泡熱水澡、休息，當時他走路比較緩慢，但是還沒有腰
        挺不起來的狀況。……在27日我跟上訴人去自強活動，
        去菁山小鎮，有泡溫泉，泡溫泉之前本來要去爬山，後
        來上訴人走了5 分鐘就說沒有辦法走下去，所以我們沒
        有去爬山，直接去泡溫泉，泡完溫泉就在餐廳裡吃飯、
        唱歌，後來就回家，回家的路上，我們就去仁方醫院看
        醫生，醫生說上訴人肌肉拉傷受傷，有開肌肉鬆弛劑、
        止痛藥，當時醫生有問上訴人有否激烈運動。……醫生
        說可能是跑步的時候有運動傷害。…後來情況就一天比
        一天壞，後來就拿拐杖再來就坐輪椅。」等語在卷（見
        本院卷(二)頁17反面-18）。 惟依證人上開證詞，僅堪證
        明上訴人於運動會當日返家後發生腰部酸痛之不舒服情
        形及其後影響行走狀況日漸嚴重，尚不足據以認定上訴
        人上開傷勢係因赤腳於系爭跑道跑步所致。
      (2)本院依上訴人之聲請，調閱其所受傷勢相關就診病歷、
        X光片、MRI片等資料，送請經兩造合意指定之鑑定人即
        行政院衛生署醫事審議委員會，鑑定上訴人赤腳於系爭
        跑道上賽跑是否會造成上開傷勢等事項。經行政院衛生
        署醫事審議委員會先後提供之鑑定意見如下：
      行政院衛生署97年8月1日以衛署醫字第0970200228號函
        附醫事審議委員會第0000000號鑑定書之鑑定意見：
        A.對於休閒運動跑者及競技選手來說，有高達35%~65%
          之跑者曾發生下肢運動傷害，這傷害包括脛前肌拉傷
          、脛骨內側肌腱拉傷、脛腔症候群、跟腱肌腱炎、足
          底筋膜炎及髂脛束症候群，也就是說絕大多數之跑步
          受傷是發生在膝關節及其以下身體結構部位。
        B.運動鞋是可以具有抗扭，避震之功用，可以減少足踝
          內外翻造成之扭傷，腳跟痛以及小腿之肌腱拉傷。
        C.再根據台大醫院磁振造影報告，並未記載腰部扭傷或
          左臀部肌肉拉傷之發現，而各醫院之X 光片報告皆是
          發現有腰椎退化性關節炎之影像，並無其他不正常發
          現。
        綜合以上，可見赤腳跑步可能造成之下肢運動傷害，應
        該以足部、足踝、小腿肌腱或膝關節為主，對於造成髖
        部、臀部或背部受傷，並無臨床統計資料可以證實其相
        關性有多少。因此，以目前之臨床經驗及病人各項檢查
        報告，赤腳跑在PU跑道上應不致於造成如各家醫院診斷
        書所載之傷害。（見本院卷(二)頁62-65）
      行政院衛生署98年6 月23日以衛署醫字第0980261097號
        函附醫事審議委員會第0000000號鑑定書之鑑定意見：
        A.未穿運動鞋之赤腳跑者，除常見發生於膝關節及其以
          下之身體結構部位之運動傷害，依一般醫學原理或臨
          床經驗，可因摔倒、外力撞擊與他人擦撞等原因，造
          成髖部、臀部、背部或其他膝部以上之身體結構損傷
          。
        B.醫學上之一般磁振造影或X光片之解析能力， 無法判
          斷受檢者身體結構部位是否產生扭傷或肌肉拉傷之狀
          態，除非該結構有達局部嚴重出血之程度。
        C.腰椎退化性關節炎，是一種長期、慢性而漸進之腰椎
          關節退化症，所需時間皆以十數年或數十年始能形成
          ，髖部、臀部或背部受傷，須視傷害程度及位置（例
          如髖關節嚴重磨損），且經由長時間之後（十數年或
          數十年）或有可能造成腰椎退化性關節炎。
        D.根據各家醫院之檢查報告，包括X光片、 磁振造影等
          資料，皆未有醫學影像上之證據顯示有腰部肌肉扭傷
          ，或是左髖關節炎。再根據運動鞋之保護功能與絕大
          多數跑者受傷，是發生在膝關節及其以下身體結構部
          位之醫學原理與臨床經驗，當可獲致原鑑定意見之結
          論。
        E.依據現有各醫院病歷資料，並無任何醫學證據顯示許
          嘉源先生當時有膝關節及以下身體結構部位有受傷之
          情事。（見本院卷(二)頁111-114）
      (3)參以上訴人於運動會當日並無跌倒、遭外力或他人撞擊
        之情事發生，為兩造所不爭執，且上訴人經醫院診斷受
        有「急性腰扭傷，疑左髖關節炎」、「左肩上棘肌肌腱
        炎及左髖關節疼痛」、「左臀肌肌肉拉傷」、「急性下
        背部肌肉拉傷」等膝關節以下之傷勢，亦有上開病歷資
        料及上訴人所提出之診斷證明書可憑，則參酌上開鑑定
        意見，尚難認上訴人所受上開傷勢係因其赤腳在系爭跑
        道上跑步所造成。則上訴人主張被上訴人劍潭國小對於
        系爭跑道之公共設施設置管理有欠缺致其受有上開傷害
        ，依國家賠償法第3條第1項之規定，請求被上訴人劍潭
        國小賠償損害，難認有據。
  (三)關於被上訴人乙○○是否執行劍潭國小校長之職務有過失
      或違反保護他人之法律，致侵害上訴人權利之爭點：
    １、按公務員執行職務行使公權力時，因故意或過失不法侵
        害人民自由或權利者，國家應負損害賠償責任，公務員
        怠於執行職務，致人民自由或權利遭受損害者，亦同，
        國家賠償法第2條第2項定有明文。是在人民依上開規定
        請求國家賠償時，應符合(1)須為公務員之行為（作為或
        不作為）(2)須為執行職務行使公權力之行為(3)行為具違
        法性(4)行為人具故意或過失(5)侵害人民之自由或權利(6)
        須違法行為與損害結果間有因果關係之要件。至於公務
        員怠於執行職務部分，亦必須具備違法性，始構成國家
        賠償責任，換言之，公務員怠於執行職務應以其在法令
        上有積極作為之義務為前提。次按，因故意或過失，不
        法侵害他人之權利者，負損害賠償責任。違反保護他人
        之法律，致生損害於他人者，負賠償責任，民法第184
        條第1項前段、第2項分別定有明文。又損害賠償之債，
        以有損害之發生及有責任原因之事實，並二者之間，有
        相當因果關係為成立要件（最高法院48年台上字第481
        號判例要旨可資參照）。
    ２、上訴人主張被上訴人乙○○為劍潭國小校長，對其所負
        責管領之校內運動場，怠於依規定明顯公告使用方式及
        安全注意事項，致上訴人受傷，乃違反保護他人之法律
        ，執行職務顯有過失等語。經查：
      (1)系爭跑道於被上訴人乙○○任職劍潭國小校長前之87年
        7 月間即已完成設置，此由上開使用維護及場地開放須
        知上所載之完工日期可知（見本院卷(一)頁85），而運動
        場所及體育設備之管理與維護事項、運動器材使用安全
        之指導，均屬劍潭國小訓導處體育組之主管項目，亦有
        台北市國民小學分層負責明細表在卷可稽（見本院卷(一)
        頁87），是尚難逕認系爭跑道之維護管理及使用安全指
        導，乃被上訴人乙○○應執行之校長職務範圍。又教育
        部所訂定「國立高級中等以下學校運動設施開放及管理
        辦法」，其立法目的在於保護一般民眾就學校對外開放
        運動設施之使用安全，而上訴人係主張其為劍潭國小教
        師於92年10月25日學校舉辦之運動會上赤腳參加賽跑時
        受傷等情，既非一般民眾在學校對外開放時間使用系爭
        跑道，已難認其係上開辦法所保護之對象。而依教育部
        所訂定「各級學校體育實施辦法」第18條第1、2款及「
        加強校園運動安全注意要點」第3點、第7點前段之規定
        ，體育老師於運動會活動前本負有檢視競賽跑道設備及
        解說正確使用方法之義務，已如上述，亦難認上開規定
        係以保護「體育老師」為目的之法令。則上訴人於劍潭
        國小舉辦之上開運動會時既為體育老師，其以劍潭國小
        校長即被上訴人乙○○於系爭跑道旁未設置任何「嚴禁
        赤腳跑步」或「使用應著運動鞋」之注意標示致其不知
        正確使用方式而赤腳賽跑，乃執行職務顯有疏失或違反
        上開保護他人之法律云云，難認可採。
      (2)況上訴人於運動會當日並無跌倒、遭外力或他人撞擊之
        情事發生，且上訴人經醫院診斷受有「急性腰扭傷，疑
        左髖關節炎」、「左肩上棘肌肌腱炎及左髖關節疼痛」
        、「左臀肌肌肉拉傷」、「急性下背部肌肉拉傷」等膝
        關節以下之傷勢，參酌行政院衛生署醫事審議委員會上
        開鑑定意見，尚難認上訴人所受上開傷勢係因其赤腳在
        系爭跑道上跑步所造成，均詳如上述。則上訴人主張被
        上訴人乙○○為劍潭國小校長怠於依規定明顯公告系爭
        跑道之使用方式及安全注意事項，致上訴人赤腳跑步受
        傷，乃執行職務有過失或違反保護他人之法律，致侵害
        上訴人權利，依民法第184 條第1項前段、第2項之規定
        請求被上訴人乙○○賠償損害，並據此依國家賠償法第
        2條第2項之規定請求被上訴人劍潭國小賠償損害，均屬
        無據，不應准許。
    ３、至於上訴人另主張被上訴人乙○○於上訴人參加運動會
        賽跑受傷後，未依規定核給公傷假，致上訴人92年及93
        年之考績受影響而受有未晉級敘薪、考績獎金差額及退
        休金之損害乙節。經查：
      (1)上訴人於92年學度因請假時間超過28天，而遭被上訴人
        劍潭國小92學年度成績考核委員會於93年7 月14日決議
        依考核辦法考列第4 條第1項第3款之乙等，並函請台北
        市政府教育局核定在案，嗣經上訴人申訴後，雖經台北
        市教師申訴評議委員會認其申訴有理由，並決定應重新
        考核上訴人92學年度服務成績，嗣被上訴人劍潭國小不
        服該決定而提出再申訴，經教育部中央教師申訴評議委
        員會認並無具體事證證明上訴人罹患傷病與所稱學校運
        動會系爭活動間有直接因果關係，是被上訴人劍潭國小
        核給上訴人事、病假並無不當，而決定維持被上訴人劍
        潭國小所為之92學年度成績考核，嗣經上訴人提起訴願
        及行政訴訟後，經訴願審議委員會決定不受理，並經台
        北高等行政法院駁回其訴等事實，為兩造所不爭執，並
        有台北市教師申訴評議委員會評議書、教育部中央教師
        申訴評議委員會再申訴評議書、訴願決定、台北高等行
        政法院95年度訴字第892號裁定各1份附卷可按（見原審
        卷頁196-213）。 又上訴人所受上開傷勢與其赤腳在系
        爭跑道上跑步，其間尚難認有因果關係，亦如上述。是
        上訴人於92年11月13日以其於運動會受有運動傷害為由
        ，簽請核給5天公傷假（見原審卷頁192），被上訴人乙
        ○○未予核准，尚無故意或過失之不法侵害行為，亦難
        認有何違反保護他人之法律之情事。
      (2)準此，上訴人以被上訴人乙○○於上訴人參加運動會賽
        跑受傷後，未依規定核給公傷假為由，依民法第184 條
        第1項前段、第2項之規定請求被上訴人乙○○賠償未晉
        級敘薪、考績獎金差額及退休金之損害，並據此依國家
        賠償法第2條第2項之規定請求被上訴人劍潭國小賠償上
        開損害，亦屬無據，不能准許。
五、綜上所述，上訴人主張被上訴人劍潭國小與乙○○間，對上
    訴人負有不真正連帶之賠償責任，對於被上訴人劍潭國小依
    國家賠償法第2條第2項、第3條第1項及民法第191條第1項之
    規定，對於被上訴人乙○○依民法第184條第1項前段、第2
    項之規定，分別請求給付10,050,000元及92年10月25日起至
    清償日止，按年息5%計算之利息；被上訴人劍潭國小或乙○
    ○之任何一人為給付時，另一被上訴人於給付範圍內即免除
    給付責任；均為無理由，不應准許。其假執行之聲請亦失所
    附麗，應併予駁回。原審為上訴人敗訴之判決，於法並無不
    合。上訴意旨指摘原判決不當，求予廢棄改判，為無理由，
    應予駁回。
六、本件事證已明，兩造其餘攻擊防禦方法與所舉證據，核與本
    件判決結果不生影響，爰不再逐一論駁，附此敘明。
丙、據上論結，本件上訴為無理由，依民事訴訟法第449條第1項
    、第78條，判決如主文。
中    華    民    國    98    年    11    月    10    日
                    民事第十庭
                        審判長法  官  黃豐澤
                              法  官  林麗玲
                              法  官  鄭純惠
正本係照原本作成。
如不服本判決，應於收受送達後20日內向本院提出上訴書狀，其
未表明上訴理由者，應於提出上訴後20日內向本院補提理由書狀
（均須按他造當事人之人數附繕本）上訴時應提出委任律師或具
有律師資格之人之委任狀；委任有律師資格者，另應附具律師資
格證書及釋明委任人與受任人有民事訴訟法第466條之1第1 項但
書或第2項（詳附註）所定關係之釋明文書影本。
中    華    民    國    98    年    11    月    16    日
                              書記官  劉麗芬
附註：
民事訴訟法第466條之1（第1項、第2項）：
對於第二審判決上訴，上訴人應委任律師為訴訟代理人。但上訴
人或其他法定代理人具有律師資格者，不在此限。
上訴人之配偶、三親等內之血親、二親等內之姻親，或上訴人為
法人、中央或地方機關時，其所屬專任人員具有律師資格並經法
院認為適當者，亦得為第三審訴訟代理人。

司法院資訊處製作；財團法人民間司法改革基金會備份。
